臺灣高等法院臺南分院刑事判決
110年度上訴字第748號
上  訴  人  臺灣嘉義地方檢察署檢察官
上  訴  人  
即  被  告  沈文山

選任辯護人  賴鴻鳴律師
            黃俊達律師
            陳妍蓁律師
上  訴  人
即  被  告  陳彥貿

選任辯護人  王維毅律師
            謝昌育律師        
上列上訴人因被告等傷害致死案件，不服臺灣嘉義地方法院109
年度訴字第738號中華民國110年4月30日第一審判決（起訴案號
：臺灣嘉義地方檢察署109年度偵字第7900號、109年度偵字第10
167號），提起上訴，原審判決如下：
    主  文
原判決關於丁○○傷害致死罪刑部分撤銷。
前項撤銷部分，丁○○共同犯傷害致死罪，處有期徒刑肆年陸月。
其他部分上訴駁回。
    事  實
一、甲○○於民國109年8月24日21時許，與張育仁、乙○○、蔡尚憲
    在嘉義縣○○鎮○○街00號○○宮會議室內（該會議設於○○宮內，
    係○○宮管理委員會之會議室，該會議室旁設泡茶間，卷內資
    料有稱管理室者，為明確起見，本判決均分別以會議室稱之
    ）飲酒，席間甲○○因故與張育仁、乙○○發生爭執，而於同日
    21時40分許，先從○○宮離開，步行返回嘉義縣○○鎮○○街000
    號住處拿取鐵棍，旋於同日21時50分許再度前至○○宮（甲○○
    之子沈建凱亦隨同到場），持續與張育仁、乙○○爭執，且在
    宮門口與其中1人或數人發生拉扯（監視器未拍到與甲○○拉
    扯之對象）。隨後甲○○因不滿上開過程中，張育仁曾持空酒
    瓶朝其威嚇，萌生糾人傷害報復之動機，而於同日21時58分
    ，以門號0000000000號手機撥打丁○○（綽號阿君）所持用門
    號0000000000號手機，通知丁○○到場助勢，並將鐵棍拿到道
    路旁之電線桿放置後，在宮門外廣場等候。嗣於同日22時19
    分，甲○○見丁○○駕車朝○○宮前來，旋即拿取鐵棍往○○宮大門
    走去並敲打紗門，丁○○亦立即下車（未熄火）跟在甲○○後面
    ，糾同丁○○前往，欲教訓前開衝突之乙○○、張育仁，並同在
    宮門口與宮內之張育仁、乙○○口角。詎甲○○、丁○○客觀上均
    能預見如在室內毆打他人，可能導致他人因跌倒、碰撞堅硬
    物體（如桌椅、牆壁、櫃子等）造成傷重死亡之結果，竟仍
    基於共同傷害之犯意聯絡，先由甲○○在宮門前推開欲阻止其
    入內之乙○○，隨後與丁○○一起進入○○宮會議室內欲毆打張育
    仁；復於同日22時23分，丁○○跟隨張育仁身後，於張育仁轉
    身走進該會議室泡茶間，已接近泡茶間矮櫃之際（該泡茶間
    寬約3.3公尺，張育仁當時已接近泡茶間矮櫃處，距離水泥
    門拱、牆壁及矮櫃等堅硬物已不足2公尺），自後方徒手毆
    打張育仁之後頸部一下，致張育仁往前跌倒，頭部撞擊水泥
    門拱後，再往後跌倒在地，丁○○見狀，仍再踢擊張育仁背部
    ；此時，在丁○○身後之甲○○，仍情緒高漲往張育仁倒地處走
    去，欲繼續教訓張育仁，惟遭沈建凱在旁阻攔始停手。甲○○
    遭攔阻後，又與丁○○另共同基於傷害之犯意聯絡，在該會議
    室內，與丁○○共同徒手毆打前與其發生衝突之乙○○數下，甲○○期間亦數次朝躺在地上之張育仁怒罵。甲○○、丁○○之上開
    行為，造成乙○○受有頭部與其他部位鈍傷、下背和骨盆挫傷
    、頸部挫傷、右側上臂挫傷等傷害；張育仁則因此倒地不起
    ，經送醫救治，仍於翌（25）日8時49分因硬膜下出血、腦
    水腫，導致中樞神經壓迫而死亡。
二、案經張育仁之胞姐丙○○、乙○○告訴暨嘉義縣警察局布袋分局
    報請臺灣嘉義地方檢察署檢察官偵查起訴。
    理  由
壹、程序部分
    就本判決所引用之傳聞證據，本件當事人均明示同意有證據
    能力（本院卷130-138頁），且於原審審理時，經逐一提示
    後，迄於言詞辯論終結前，未聲明異議，原審認該些證據做
    成之過程、內容均具備任意性、合法性，其陳述與本件待證
    事實具有關聯性，合於一般供述證據之採證基本條件，且證
    明力非明顯過低，以之作為證據，均屬適當，依刑事訴訟法
    第159條之5第1項規定，皆有證據能力。
貳、認定犯罪事實所憑之證據及理由
一、被告甲○○、丁○○共同傷害乙○○之部分：
    訊據被告甲○○、丁○○對於上述其等共同傷害乙○○之犯行供承
    不諱（見本院卷第383頁），核與證人乙○○證述之情節相符
    （相卷一204頁、原審卷二64至65頁），復有監視器翻拍照
    片22張（偵7900卷115至118頁、124頁下方、126至131頁、1
    51頁）在卷可憑，其等共同傷害乙○○之犯行，事證明確，應
    堪認定。　　
二、被告甲○○、丁○○共同傷害張育仁致死之部分：　　
  ㈠先予認定之事實
　  被告甲○○、丁○○對甲○○於109年8月24日21時許，與張育仁、
    乙○○、蔡尚憲在嘉義縣○○鎮○○街00號○○宮會議室内飲酒，席
    間甲○○與乙○○發生爭執，遂於同日21時41分許，自○○宮離開
    ，步行返回其位在嘉義縣○○鎮○○街000號住處，並持鐵棍1支
    前往○○宮，甲○○並於同日21時58分，以其門號0000000000號
    手機，與持用門號0000000000號手機之丁○○（綽號「阿君」
    ）聯絡，丁○○後駕車於同日22時19分許，到達○○宮外與甲○○
    會合，甲○○持鐵棍與丁○○前往○○宮會議室，進入會議室後，
    丁○○在該會議室泡茶間，徒手毆打背對自己之張育仁後頸部
    ，張育仁因而往前跌倒、頭部撞擊水泥門拱後再往後跌倒在
    地，丁○○復踢擊張育仁背部，致張育仁於109年8月25日8時4
    9分因硬膜下出血、腦水腫，導致中樞神經壓迫而死亡各節
    並不爭執，復有監視器翻拍照片4張、法務部法醫研究所（
    下稱法醫研究所）解剖報告書暨鑑定報告書1份在卷可憑（
    相卷二213至221頁、原審卷二183至184頁），此部分之事實
    ，堪以認定。
  ㈡被告丁○○對其確有上述傷害致死行為，坦承不諱（見本院卷
    第383頁）；被告甲○○則矢口否認有何上述對張育仁傷害致
    死之犯意聯絡，並辯稱：其當天只跟乙○○對罵，只針對乙○○
    ，其係通知丁○○到家裡喝酒，不是叫他到場助勢，其與張育
    仁沒有不愉快，當天並無要跟張育仁理論及傷害張育仁之意
    思，實際上亦未動手毆打張育仁，其在○○宮會議室門外，雖
    有要再進去會議室之動作（按：當時其內應只有張育仁），
    但此係要將乙○○拉進去理論，縱認係要進去與張育仁理論，
    亦無法證明此時其即有傷害張育仁之故意；另外，其在張育
    仁倒地後，雖有靠近張育仁之舉動，但此為事後之行為及反
    應，無從由該行為反應認為張育仁遭丁○○毆打前，其有傷害
    張育仁之故意。又依現場監視錄影畫面及證人蔡尚憲之證述
    ，可以看出欲毆打之對象為乙○○，證人蔡尚憲雖稱其在案發
    前有表示已叫「阿君（即丁○○）」來，但此除為其所否認外
    ，縱使蔡尚憲所述屬實，亦無僅由此句話推論其有傷害張育
    仁之故意。何況，張育仁遭丁○○毆打後，頭部撞及上述會議
    室泡茶間水泥門拱，此非一般人難以預見之變態事實，而在
    丁○○毆打張育仁時，其剛好為蔡尚憲勸架、拉扯，對於泡茶
    間發生之事，並不知情，自無從對「張育仁頭部撞擊水泥門
    拱」之事有預見可能性，故其對張育仁死亡之加重結果，在
    主客觀上，均無預見可能性，應不能以該罪相繩云云。
  ㈢被告甲○○有與丁○○有共同傷害張育仁之犯意聯絡：
  1.案發當日晚上在○○宮內之人，原先僅有被告甲○○、乙○○、蔡
    尚憲、張育仁，隨後抵達現場之人，先後為沈建凱、丁○○之
    事實，業據被告甲○○坦認在卷（原審卷一156頁），並經證
    人乙○○、蔡尚憲、沈建凱到庭證述明確（原審卷一216頁、2
    23至224頁、原審卷二64至65頁、72頁），並經檢察事務官
    勘驗○○宮外監視錄影光碟屬實，有勘驗報告及擷取之照片在
    卷可查（偵7900卷第139-161頁），上述情節應堪認定。
  2.被告甲○○於偵訊時供稱：當日晚上我與乙○○、張育仁、蔡尚
    憲在○○宮飲酒時，跟乙○○有口角衝突，當時張育仁有拿酒瓶
    要砸我，我就跑出去，然後看到張育仁、乙○○把紗窗鎖起來
    。之後我回家拿鐵管想把紗窗敲開，當時丁○○看到我跟乙○○
    、張育仁叫罵，丁○○就跟我與他們一起叫罵等語（相卷一23
    1至232頁）。證人乙○○證稱：當天在○○宮喝酒時，甲○○把酒
    杯拿起來敲桌子，說「你們厲害的話就來輸贏」，然後就離
    開。之後過5到10分鐘，甲○○從家裡拿一支鐵管來，打到紗
    門，張育仁就手拿2支空酒瓶說「這裡是廟，不要亂來」等
    語（原審卷二64至65頁）。證人即被告甲○○之子沈建凱亦證
    述：甲○○返家後再前去○○宮時，我有去找他，一開始是甲○○
    跟乙○○發生口角，大家勸阻的過程中，張育仁有摔酒瓶，之
    後再拿2支沒開封的酒要砸向被告甲○○，我從後面抱住張育
    仁，要張育仁將酒瓶放下。後來被告甲○○有拿棍子回來打紗
    門，丁○○也跟著來等語（原審卷一216至217頁）。互核被告
    甲○○、證人乙○○、沈建凱之供（證）述，被告甲○○於當日案
    發前在○○宮內與乙○○、張育仁等人飲酒時，氣氛並不融洽，
    遂憤而離席，返家拿鐵棍1支敲打紗門，且在丁○○尚未到場
    前，張育仁有持空酒瓶作勢威嚇甲○○，並稱「這裡是廟，不
    要亂來」之舉動，甲○○對張育仁因之萌生糾人傷害報復之動
    機，良有其據。
  3.被告甲○○於當日21時41分，先從○○宮內走出，於21時50分許
    持鐵棍返回○○宮，隨後在門口與人拉扯（監視器未拍到拉扯
    之對象），嗣於22時許從宮內走到宮外廣場，再於22時19分
    持鐵棍敲打紗門（此時丁○○亦剛抵達現場）各節，有檔案名
    「○○宮外（1）」之監視器翻拍照片21張在卷可佐（監視器
    畫面顯示之時間比實際時間晚37分）（偵7900卷139至149頁
    ）。又被告甲○○於當日21時58分以0000000000號手機打電話
    給丁○○所有之0000000000號手機之事實，有通聯調閱查詢單
    2紙在卷可稽（警卷79至82頁）。由上開證據及前述證人乙○○、沈建凱等人之證述觀之，甲○○在當日21時41分許，因在○○宮會議室內飲酒，不歡而散而走出○○宮後，先於當日21時5
    0分許持鐵棍返回，與現場之某人（可能與其拉扯之人，詳
    上揭1.所述）發生拉扯，約隔8分鐘後，便打電話給丁○○，
    隨後又走出宮外，在宮外廣場逗留，復於當日22時19分許，
    丁○○抵達現場時，甲○○並持鐵棍返回○○宮會議室外敲打紗門
    ，丁○○尾隨其後，甲○○再前往○○宮會議室之目的應是在教訓
    前與其衝突之乙○○、張育仁，亦有其據。
  4.就丁○○到場後，甲○○、丁○○將張育仁列為傷害對象而共同基
    於傷害犯意聯絡乙節，查：
　⑴就甲○○通知丁○○到場之目的為何，被告丁○○前雖稱：係甲○○
    找其喝酒云云，但其於本院則改稱：「（問：是否甲○○說他
    被欺負，叫你來助陣？）答：應該是這樣」等語（本院卷第
    403頁），業已坦承係甲○○通知其到場理論、助勢。再參酌
    監視錄影畫面（檔案名稱：路口監視器1.m4v）顯示甲○○在
    當日22時許離開○○宮會議室至宮外廣場逗留時，一度走到馬
    路上觀望，當看到有輛車往該處駛來時，便立即拿取暫放在
    路旁電線桿之鐵棍1支，並往○○宮方向走去，在該輛車即將
    抵達時，轉頭往該車方向看，復繼續前進。而該輛車抵達時
    ，丁○○即立即下車（未熄火），直接往被告甲○○的方向走去
    等情，並經原審勘驗監視器檔案屬實，有勘驗筆錄在卷可佐
    （含擷取之監視錄影畫面，見原審卷二133頁、167至172頁
    ）。由上述甲○○打電話給丁○○後，先在廣場上逗留，當見到
    丁○○駕車前來後，丁○○未熄火即下車，甲○○見狀即取鐵棍往
    ○○宮會議室方向走（不久即敲打紗門），且丁○○跟在其後等
    情觀之，再參酌證人蔡尚憲證稱：被告甲○○拿鐵管敲打會客
    室大門時，我就過去阻止他，當時他對我說「我有叫阿君（
    即丁○○）來」等語（警卷40頁反面、相卷一193至194頁、原
    審卷一72頁），被告甲○○應係待丁○○接獲其通知到場後，方
    持鐵棍與之同往會議室找人理論。丁○○於本院改稱：其係經
    甲○○電話通知而到場助勢等語，應與事實相符，當可採信。
  ⑵證人乙○○證稱：被告甲○○拿鐵管來敲紗門，蔡尚憲出來廟門
    口阻擋他，後來他們一起走下樓梯到廟的廣場，之後被告甲○○又走上樓梯要進去會議室，我就走下樓梯去阻擋他，但是
    甲○○還是把我推開，繼續往會議室走去，當時會議室裡面只
    有張育仁，我看起來甲○○就想打張育仁，甲○○在張育仁倒地
    後，仍在那邊罵他，罵三字經、五字經，也有要踢張育仁，
    沒有關心張育仁狀況等語（原審卷二69、70頁）；證人蔡尚
    憲證稱：後來甲○○拿鐵管來敲會議室紗門時，會議室裡面只
    有我、乙○○、張育仁共3人，我聽到聲音就出去搶被告甲○○
    的鐵管，甲○○說有叫「阿君」來，我跟甲○○說又沒什麼事，
    為何要叫「阿君」來，「阿君」來之後，甲○○就抓狂要打人
    ，我把他抓著，當時我顧著阻擋，沒有注意到會議室還有人
    走出來擋甲○○，經法院撥放監視器影片後，我才知道有人出
    來擋，不過我看不出來是誰，但這樣看起來，會議室裡面應
    該只剩下1個人，不是張育仁就是乙○○，我在阻擋，甲○○在
    我抱住他時，有意圖向張育仁及乙○○揮拳等語（原審卷二72
    、75至76頁；警卷40頁；相卷一194頁）。核與原審勘驗檔
    案名稱為「○○宮外（1）.m4v」之監視器畫面所製作之勘驗
    筆錄（原審卷二133頁、177至182頁）顯示甲○○持棍子敲打
    宮廟大門（應係會議室大門）後，先遭蔡尚憲阻擋，不久，
    乙○○亦出現在門口，之後甲○○、蔡尚憲、丁○○等人往廣場方
    向走去，乙○○則站在門外觀看。過幾秒後，甲○○便欲走進宮
    內，左手並指向宮內，之後不顧乙○○、沈建凱的阻擋，仍走
    入宮內。互核證人乙○○、蔡尚憲之證詞，並參酌上揭勘驗筆
    錄可知，甲○○拿鐵棍敲打○○宮紗門後，到其走入宮內前，宮
    內會議室僅有張育仁而已，且甲○○在蔡尚憲之阻擋下，曾暫
    時走到宮外廣場，然不久又再度折返，手指並指向宮內，且
    不顧乙○○、沈建凱之阻擋，走入宮內。從甲○○上開舉動觀之
    ，其當時走進宮內所針對之對象，即係張育仁，並非僅針對
    乙○○者甚明，且其舉措已足使前來助勢、不知事情原委之丁○○，明確知悉甲○○當時目標是張育仁。
　⑶再者，丁○○傷害張育仁之過程，本院勘驗檔案名稱為「○○宮
    內（1）.m4v」之監視器錄影檔案，其結果為（錄影畫面時
    間晚約37分鐘）：「21：46：06，丁○○由後朝張育仁腦後頸
    部揮一拳，丁○○揮拳之前，死者面朝○○宮之石製圓門拱走近
    ，距離圓門拱約一步距離。21：46：07，死者往左側跌倒。
    21：46：08，死者倒地之後往右撐，再往後傾倒，此時甲○○
    從後面走來，出面在畫面右邊，並沒有阻攔的動作，沈建凱
    有出手阻攔。21：46：09，死者抱頭倒地，甲○○從後面走來
    ，出面在畫面右邊，並沒有阻攔的動作，沈建凱有出手阻攔
    。21：46：10，丁○○以右腳踢死者，此時甲○○在後面，並沒
    有阻攔的動作，沈建凱有出手阻攔。」；另原審就該監視錄
    影檔案進行勘驗，其勘驗結果為（錄影畫面顯示之時間亦慢
    約37分鐘）：「一、21時46分3秒張育仁從畫面右方出現，
    於2秒後，丁○○亦從畫面右方出現，於21時46分6秒打張育仁
    後腦1下，於21時46分10秒踢張育仁背部」、「二、21時46
    分I5秒至21時46分21秒甲○○往倒地的張育仁方向走近，且從
    連續動作觀之，甲○○並非要跌倒的狀態，之後被沈建凱拉開
    。甲○○遂往乙○○方向與乙○○爭論」、「三、21時55分51秒至
    21時56分12秒甲○○再度從畫面右方出現，走向乙○○及倒地的
    張育仁，先動手打乙○○，21時55分56秒，甲○○欲再走向張育
    仁。隨後進來的丁○○亦踢擊乙○○。21時56分0秒，甲○○開始
    彎腰靠近張育仁，並手指著張育仁的頭部，之後被沈建凱拉
    開。21時56分9秒，甲○○在沈建凱的阻擋下，仍作勢往張育
    仁走去。」、「四、21時56分42秒至21時56分49秒甲○○轉身
    看向張育仁，沈建凱立即拉住甲○○，不斷阻止甲○○，不讓甲○○靠近。」、「五、21時57分49秒至21時58分11秒甲○○在教
    訓完乙○○後，再度轉向張育仁’走到張育仁旁邊時，沈建凱
    亦用手擋住甲○○，甲○○仍手指著張育仁，並念念有詞，同時
    用手將沈建凱推開。之後於21時58分11秒才轉身離開。」，
    此有本院及原審勘驗筆錄在卷可查（均含擷取之監視錄影畫
    面，見本院卷第383-384頁、417-424頁；原審卷二第138頁
    、184至202頁），由上述甲○○於丁○○出手由後毆打張育仁倒
    地後，非但未關心張育仁，仍數度在沈建凱之阻止下，執意
    靠近已倒地之張育仁，並指著張育仁怒罵等情觀之，顯然被
    告甲○○確有教訓、傷害張育仁之意。
　⑷綜上，被告甲○○當日在○○宮內遭張育仁持酒瓶威嚇後，便邀
    約丁○○到場助勢，並在廣場外逗留，稍後見到丁○○駕車抵達
    現場時，就立即拿取鐵棍走到○○宮會議室門外敲打紗門，前
    來助陣之丁○○到場見到乙○○時，並未先動手傷害乙○○，而是
    在○○宮會議室內僅剩張育仁一人時，其等均不顧蔡尚憲、乙○○等人攔阻，執意進入會議室內，並由丁○○在會議室泡茶間
    內由後毆打張育仁倒地，甲○○在過程中，不僅未攔阻，且在
    張育仁倒地後，仍數度接近張育仁，除為辱罵外，並有欲再
    攻擊張育仁而遭攔阻之情形，由上述情節相互勾稽，再參酌
    丁○○並不認識張育仁，彼此間並無怨隙，此經被告丁○○、甲○○陳述在卷（見警卷第20頁、原審卷一第42頁），丁○○並無
    傷害張育仁之強烈動機，而甲○○在丁○○到場前，既遭張育仁
    持酒瓶威嚇，當有因心生不滿而傷害張育仁之動機之情，被
    告甲○○雖未實際出手毆到張育仁，然其就丁○○傷害張育仁之
    犯行，彼此間有犯意聯絡，應可認定。
　㈣按共同實行犯罪行為，在合同意思範圍內，相互利用他人之
    行為，以達其犯罪之目的，原不必每一階段均參與，祇須分
    擔犯罪行為之一部，即應對於全部所發生之結果共同負責。
    而共同正犯之意思聯絡，不限於事前有所協議，於行為當時
    ，基於相互之認識，以共同犯罪之意思參與者，亦無礙於共
    同正犯之成立。且共同正犯中之一人所引起之加重結果，其
    他正犯於客觀上能預見時即應就該加重結果共同負責，不以
    正犯間主觀上對於加重結果之發生有犯意聯絡為必要。經查
    ：
　1.本件張育仁遭毆打地點係在會議室之泡茶間，經本院請員警
    至現場測量，測量結果，該泡茶間寬約3.3公尺，長約12.4
    公尺，一面有門，四面均有水泥牆，中間一面有門拱通往廟
    廳，門拱寬約1.5公尺，相對之牆面有鋁拉門通往會議室，
    泡茶間中央設有桌椅，放置茶水之矮櫃位於門拱旁，此有嘉
    義縣警察局布袋分局110年11月16日函與所附現場照片在卷
    可查（本院卷第161-185頁）；再者，丁○○由後毆打張育仁
    之地點，依前述原審勘驗筆錄擷取之監視錄影畫面（見原審
    卷二第183-184頁），當時張育仁背對丁○○，且面向泡茶間
    之矮櫃與門拱走近，已接近矮櫃處，以泡茶間寬僅約3.3公
    尺之現場情形觀之，張育仁當時距離門拱與矮櫃等堅硬物之
    距離，應不足2公尺，加以證人蔡尚憲等人均一再對甲○○以
    大家不要計較酒後言語而對甲○○、丁○○勸阻，甲○○、丁○○對
    於張育仁當時亦有飲酒，應可知悉，在此情形下，不論甲○○
    或丁○○，應均可預見身材壯碩之丁○○由後重擊張育仁頸部，
    在上述泡茶間空間較窄（僅寬約3.3公尺）及張育仁遭攻擊
    當時之位置距離水泥牆面、門拱與矮櫃等堅硬物已未滿2公
    尺，加上張育仁當時又有飲酒，行動控制力可能未能如常人
    靈敏之情形下，由後攻擊張育仁確有可能因此造成張育仁跌
    倒，以致頭部撞擊上述水泥門拱、牆壁或者矮櫃等堅硬物，
    因此造成頭部嚴重傷害而死亡。尤其，甲○○在○○宮外，不顧
    蔡尚憲、乙○○等人攔阻，執意與丁○○進入當時僅有張育仁在
    內之會議室，甚至一路跟在張育仁之後到會議室旁之泡茶間
    ，丁○○再由後攻擊張育仁倒地不起，甲○○見狀不僅未制止或
    攔阻，反在張育仁倒地不起後，仍走近張育仁欲繼續教訓張
    育仁，甚至在離開該處數分鐘後，再度返回，並不斷朝其辱
    罵，益徵其對於張育仁會遭丁○○毆打倒地，並有可能因此頭
    部撞擊上述水泥門拱、牆壁或者矮櫃等堅硬物受傷乙節，亦
    在其預期之內。
　2.從而，被告丁○○、甲○○、對於張育仁遭身材壯碩之丁○○從後
    猛烈揮擊後頸部，並在倒地之過程中撞擊水泥門拱，最後造
    成傷重死亡之加重結果，客觀上能預見，被告甲○○雖未實際
    動手，然其就傷害張育仁之犯行，既與丁○○間有犯意聯絡，
    其仍應與實際為該傷害行為並導致張育仁死亡加重結果之丁○○，同負傷害致死之責。
  ㈤被告甲○○及辯護人雖以前詞置辯，惟查：
　1.被告甲○○雖辯稱：其並非打電話叫丁○○到場助勢，而是叫丁○○去家裡喝酒，證人蔡尚憲等人有喝酒，所述不可採云云。
    然如前所述，被告丁○○就此於本院審理時已改稱：「（問：
    是否甲○○說他被人欺負，叫你來助勢？）答：應該是這樣。
    」，而由上述甲○○打電話給丁○○後，先在廣場上逗留，當見
    到丁○○駕車前來後，丁○○未熄火即下車，甲○○見狀即取鐵棍
    往○○宮會議室方向走（不久即敲打紗門），且丁○○跟在其後
    等情，再參酌證人蔡尚憲證稱：被告甲○○拿鐵管敲打會客室
    大門時，我就過去阻止他，當時他對我說「我有叫阿君（即
    丁○○）來」等語，可見丁○○確係經甲○○電話通知到場助勢，
    甲○○並非電話通知丁○○到家裡喝酒，被告甲○○前述辯解應不
    可採。
　2.被告甲○○雖又辯稱：其與張育仁沒有不愉快，當天並無要跟
    張育仁理論及傷害張育仁之意思，實際上亦未動手毆打張育
    仁，其在○○宮會議室門外，雖有要再進去會議室之動作（按
    ：當時其內應只有張育仁），但此係要將乙○○拉進去理論，
    縱認係要進去與張育仁理論，亦無法證明此時其即有傷害張
    育仁之故意；另其在張育仁倒地後，雖有靠近張育仁之舉動
    ，但此為事後之行為及反應，無從由該行為反應認為張育仁
    遭丁○○毆打前，即有傷害張育仁之故意云云。然則，何以認
    定張育仁有持空酒瓶作勢威嚇甲○○，並稱「這裡是廟，不要
    亂來」之舉動，甲○○與張育仁間在案發前，並非全無衝突，
    業經論述如前（見前述㈢2之論述）；另依據證人乙○○、蔡尚
    憲之證詞、上揭勘驗筆錄內容所示甲○○拿鐵棍敲打○○宮紗門
    後，到其走入宮內前，宮內會議室僅有張育仁而已，且甲○○
    在蔡尚憲之阻擋下，曾暫時走到宮外廣場，然不久又再度折
    返，手指並指向該宮會議室內，且不顧乙○○、沈建凱之阻擋
    ，闖入會議室內。從甲○○上開舉動觀之，其當時闖進會議室
    內所針對之對象，即係張育仁，並非僅針對乙○○者甚明，且
    其舉措已足使前來助勢、不知事情原委之丁○○，明確知悉甲○○當時目標是張育仁，亦經論述如前（見前述㈢4⑵之論述）
    ，甲○○前述辯解，顯然無視上述證據資料所顯示之客觀情節
    ，業已彰顯其確有教訓張育仁之主觀傷害犯意，此部分辯解
    亦不可採。
　3.被告甲○○雖又辯稱：張育仁遭丁○○毆打後，頭部撞及上述會
    議室泡茶間水泥門拱，此非一般人難以預見之變態事實，且
    在丁○○毆打張育仁時，其剛好為蔡尚憲勸架、拉扯，對於泡
    茶間發生之事，並不知情，自無從對「張育仁頭部撞擊水泥
    門拱」之事有預見可能性，故其對張育仁死亡之加重結果，
    在主客觀上，均無預見可能性，應不能以該罪相繩云云。惟
    查，甲○○非無教訓傷害張育仁之動機，業如前述，而其與丁○○二人不顧他人攔阻，闖入原僅有張育仁在場之○○宮會議室
    欲教訓張育仁，並一路隨張育仁進入寬僅約3.3公尺，四周
    均有堅硬物（如水泥門拱、牆面與矮櫃）之泡茶間，則甲○○
    對於丁○○與張育仁可能在該空間發生肢體衝突，且張育仁有
    可能因此肢體衝突跌倒撞擊上述堅硬物以致頭部受有嚴重傷
    害之情，客觀上應可預見，然其不僅未阻止身材壯碩而為其
    通知到場助勢之丁○○由後出手毆打張育仁，以致張育仁倒地
    不起，且在張育仁倒地後，不僅未施加救護，反又數次走近
    對倒地之張育仁辱罵、作勢攻擊而遭他人攔阻，甲○○與丁○○
    間就本件傷害張育仁之犯行，彼此間應有犯意聯絡，且甲○○
    對該傷害行為可能造成張育仁頭部撞擊堅硬物而受傷死亡之
    加重結果，亦可預見，被告甲○○將其各階段行為，割裂論述
    ，而辯稱：其無傷害張育仁之犯意，及無法預見該傷害行為
    可能造成張育仁死亡之加重結果云云，均不可採。
　4.張育仁死亡之原因為與人爭吵鬥毆中，遭人推倒撞擊頭部，
    而導致硬膜下出血，腦部水腫，造成中樞神經壓迫成神經性
    休克死亡，死因為鬥毆中形成等情，業據法醫研究所鑑定明
    確（相卷二213至221頁），被告甲○○於原審徒以衛生福利部
    朴子醫院（下稱朴子醫院）在張育仁回復呼吸心跳後，便未
    再對張育仁施以治療，反而轉院至長庚醫療財團法人嘉義長
    庚紀念醫院（下稱長庚醫院）為由，質疑可能係朴子醫院醫
    療行為不當，而認張育仁死亡之結果與丁○○之毆打行為間，
    不具相當因果關係，實難憑採。況且，張育仁於109年8月24
    日23時19分被送抵朴子醫院時，經評估屬「OHCA（到院前心
    肺功能停止）」，經醫師急救後，於同日23時30分暫時恢復
    心律，之後該院仍持續給予藥物治療並做電腦斷層掃描、照
    X光，當結果出來確認為「雙側SAH（蜘蛛膜下腔出血）」，
    而建議家屬轉院等情，有朴子醫院外科急診病歷、臨時醫囑
    單、心肺復甦術（CPR）紀錄、急診護理紀錄單、急診護理
    評估紀錄單、病人離院動向、護理紀錄單等在卷可憑（偵79
    00卷31至44頁）。是以張育仁被送抵朴子醫院時，傷勢已甚
    為嚴重，且醫院也持續施以藥物治療，並做相關之檢查，待
    檢查結果出來後，因認係蜘蛛膜下腔出血而轉至長庚醫院為
    後續救治。故並非被告甲○○所稱朴子醫院在張育仁暫時回復
    心律後，即未再救治之情形，且被告甲○○亦未指出朴子醫院
    有其他醫療不當之行為，是此部分所辯，尚難憑採，本院亦
    認無再送請衛生福利部醫事審議委員會鑑定之必要。
　㈥綜上所述，本件事證明確，被告甲○○、丁○○共同傷害乙○○及
    共同對張育仁傷害致死犯行，均堪認定，應依法論科。
貳、論罪科刑：
一、核被告甲○○、丁○○對乙○○、張育仁所為，係犯刑法第277條
    第1項之傷害、同條第2項前段之傷害致死各罪。其等就故意
    傷害乙○○之行為，均有犯意聯絡及行為分擔；另其等就傷害
    張育仁均有傷害之犯意聯絡，對丁○○下手傷害而致張育仁死
    亡之加重結果發生，於客觀上亦能預見，均應論以共同正犯
    。
二、被告甲○○、丁○○多次傷害乙○○身體之舉動，係基於同一犯意
    ，於密接時間在同一地點進行，依社會觀念難以強行分開，
    應論以接續犯之一罪。又被告甲○○、丁○○並非同時毆打乙○○
    、張育仁，而係分別為之，時間明顯可分，且非侵害同一身
    體法益，應認與其等傷害乙○○之犯行，屬數罪關係，而應分
    論併罰。
三、被告甲○○應構成自首，但不予減輕其刑
　㈠按刑法自首，乃為使犯罪事實易於發覺並節省訴訟資源，如
    犯罪之人在犯罪未發覺前，向該管公務員表明其犯罪事實，
    而接受裁判時，即構成得減輕其刑之條件。至於所表明之內
    容祇須足使該管公務員憑以查明該犯罪之真相為已足，並不
    以完全與事實相符為必要，縱犯罪之人對阻卻責任或阻卻違
    法之事由，有所主張或辯解，乃辯護權之行使，並不影響其
    自首之效力。另自首之動機為何，並無限制，犯罪之人是否
    真心悔悟，與自首減刑條件之構成無關，何況犯罪之人往往
    自忖法網難逃，自首以邀減刑者，亦比比皆是（最高法院99
    年度台上字第7333號判決意旨參照）。
　㈡查本件到場處理之員警戊○○證稱：到現場時，我有看到甲○○
    兒子在做CPR，之後甲○○繼續做，我們在等救護車，當時訊
    問事情經過，甲○○就說「人是我打的，我要擔」，現場除了
    躺在地上的人外，當時未看到其他受傷的人等語（見本院卷
    第294頁），而經本院勘驗證人所提出之當時錄影檔案，其
    結果為『第一段畫面重點：1.穿白色衣服的人是甲○○的兒子
    沈建凱，正在對躺在地上穿橘色衣服的人按壓胸部、做CPR
    。穿藍色衣服的人是乙○○，正拿手機叫救護車。穿藍色衣服
    的乙○○接續按壓躺在地上穿橘色衣服的胸部。說「那ㄝ安呢
    」的人是己○○。問「你報案的嗎？」穿藍色衣服的乙○○答「
    對，我剛報的而已」穿藍色衣服的乙○○接續按壓躺在地上穿
    橘色衣服的胸部。「你應該要叫救護車，不知道是怎麼打的
    ，頭腫成這樣」穿白色衣服的沈建凱，持續對躺在地上穿橘
    色衣服的胸部按壓。穿灰色衣服的人是甲○○走過來，說「給
    我」，接續對躺在地上穿橘色衣服的胸部按壓、CPR。問「
    他叫什麼名字」答「張育仁」』、『第二段畫面重點：1.穿白
    色衣服沈建凱出現在畫面，從裡面走出來。外面救護車已經
    到場。穿灰色衣服的甲○○與穿白色衣服沈建凱、穿襯衫口刁
    煙的人在救護車旁邊討論，穿灰色衣服的甲○○說「好啦，我
    擔、我擔」、「和他沒有關係，我，我打ㄝ」。問「你打的
    嗎？」，穿灰色衣服的甲○○說「對」問「你為何打他」，穿
    灰色衣服的甲○○說「因他挺朋友」問「只有你一個人出手」
    ，穿灰色衣服的甲○○說「對」。問「你如何打的」，穿灰色
    衣服的甲○○說「我用空手」』，有勘驗筆錄在卷可查（本院
    卷298-299頁），故被告甲○○確實於員警尚不知其為行為人
    時，向員警坦承張育仁為其所毆打，依前所述，甲○○雖未提
    及實際毆打者為丁○○，嗣後於偵查、審理程序時均否認犯行
    而為辯解，仍應寬認甲○○就其對張育仁所為傷害致死犯行，
    合乎刑法第62條之自首要件。
　㈢被告甲○○就其對張育仁所為傷害致死犯行，雖合乎刑法第62
    條之自首要件，然考量其僅陳述自己一人動手，顯有意隱瞞
    迴護實際出手者為其友人丁○○，此反有可能誤導偵查機關偵
    辦方向，何況甲○○事後於偵查、審理中均矢口否認犯行，自
    難認其當時所為之自首係出於悔改而協助偵查機關查明真相
    之意，本院衡酌上情，認甲○○雖符自首要件，但不宜依自首
    規定減輕其刑。
　㈣至於甲○○共同傷害乙○○部分，到場處理之員警戊○○證稱：到
    現場時，我有看到甲○○兒子在做CPR，之後甲○○繼續做，我
    們在等救護車，當時訊問事情經過，甲○○就說「人是我打的
    ，我要擔」，現場除了躺在地上的人外，當時未看到其他受
    傷的人等語（見本院卷第294頁）；再依前述本院對戊○○所
    提出之現場處理錄影光碟結果，現場確實僅有張育仁為他人
    急救進行CPR，未見有何乙○○受傷畫面，而甲○○亦僅稱：「
    我擔」、「只有我一人出手」，並無隻字片語提及其傷害乙○○，員警當時亦不知乙○○受傷；另依警詢筆錄記載，員警在
    109年8月25日凌晨1時57分許對乙○○訊問時，業已知悉甲○○
    、丁○○對其毆打之事實，員警係於同日中午12時34分許對甲○○訊問時，甲○○始坦承毆打乙○○，有警詢筆錄在卷可查（警
    卷30頁、4-5頁），可見甲○○係在員警發覺其係毆打乙○○之
    行為人後始坦承犯行，與自首要件不合。
四、被告丁○○有刑法第59條酌減其刑規定之適用
　㈠按刑法第59條規定為：犯罪之情狀顯可憫恕，認科以最低度
    刑仍嫌過重，得酌量減輕其刑。該條所謂「犯罪之情狀顯可
    憫恕」，本係指審酌刑法第57條各款所列事項以及其他一切
    與犯罪有關之情狀之結果，認其犯罪足堪憫恕者而言，必須
    犯罪另有特殊之原因與環境等，因在客觀上顯然足以引起一
    般同情，認為縱予宣告法定最低度刑猶嫌過重者，始有其適
    用。
　㈡查本件被告丁○○僅因友人甲○○與張育仁間飲酒後之衝突，即
    對張育仁為本件傷害致死犯行，造成張育仁死亡結果，其犯
    罪所生之危害不輕，然考量丁○○僅由後毆打張育仁一下，踢
    背部一下，雖肇致張育仁死亡之嚴重結果，但犯罪手段尚非
    兇殘，且其事後與張育仁家屬達成和解，賠償張育仁家屬新
    臺幣（下同）180萬元，並已全數給付完畢，獲致張育仁家
    屬諒解，同意對丁○○依刑法第59條規定酌減其刑，此有和解
    書、及匯款單據影本在卷可查（見本院卷第303-307頁），
    審酌上情，並參諸丁○○所犯刑法第277條第2項之傷害致死罪
    ，其最輕法定本刑為7年，本院認對丁○○犯罪情狀應可憫恕
    ，量處該罪之最輕法定本刑即有期徒刑7年，尚嫌過重，故
    依刑法第59條規定，酌減其刑。
參、上訴說明
一、撤銷改判（丁○○傷害致死部分）及量刑
　㈠原判決以被告丁○○傷害致死犯行，事證明確，予以論罪科刑
    ，固非無見。惟查，被告丁○○於本院審理時，與被害人張育
    仁家屬達成和解，賠償家屬180萬元，獲致張育仁家屬之諒
    解，審酌上情及其犯罪手段，丁○○傷害致死犯行，應有刑法
    第59條酌減其刑規定之適用，原審就此對被告量刑有利事項
    未及審酌而未適用刑法第59條規定對丁○○酌減其刑，應有未
    當，自應由本院撤銷改判。被告丁○○上訴以此指摘原審量刑
    過重，此部分上訴應有理由；至檢察官以丁○○未賠償張育仁
    家屬為由指摘原審量刑過輕則無理由。
  ㈡量刑
　　審酌被告丁○○與張育仁素不相識，僅因接獲甲○○之通知，在
    不知緣由之情形下，貿然相挺之犯罪動機，趁張育仁轉身背
    對自己之際，徒手毆打張育仁之後頸部1次、腳踢背部1次後
    ，即已罷手，但其行為使張育仁頭部撞到水泥門拱後受傷，
    並因此死亡之犯罪手段與所生損害。丁○○犯後坦承犯行，且
    於本院審理時與張育仁家屬達成和解，賠償180萬元，業如
    前述，其犯後致力彌補，態度尚佳，及其自陳高職畢業之智
    識程度、已婚、育有1名未成年子女、為臨時工、收入不穩
    定，暨其曾有恐嚇取財、恐嚇、賭博、放火燒燬建物未遂等
    前科之素行等一切情狀，量處如主文第二項所示之刑，以資
    儆懲。
二、上訴駁回部分　　
　㈠原審以被告甲○○對張育仁共同傷害致死犯行，及被告甲○○、
    丁○○共同對乙○○傷害犯行，事證明確，並審酌甲○○當日與乙○○、張育仁發生口角衝突後，不思以和平理性之方式解決紛
    爭，竟因氣憤難平而請丁○○到場助勢，而丁○○與乙○○、張育
    仁素不相識，僅因接獲甲○○之通知，而在不知緣由之情形下
    ，貿然相挺甲○○之犯罪動機，甲○○在丁○○到場後，仗勢他人
    相挺，甲○○與丁○○一起毆打乙○○多次，丁○○出手毆打張育仁
    以致其頭部撞擊水泥門拱倒地不起（丁○○傷害致死部分，本
    院撤銷改判，如前述），甲○○在張育仁倒地後猶趨前以言語
    辱罵、作勢毆打張育仁遭阻止之犯罪手段，甲○○與丁○○之行
    為分別致乙○○、張育仁受有犯罪事實欄所載之傷勢，且因此
    致張育仁死亡之犯罪所生損害。另考量被告甲○○雖與丁○○有
    共同傷害張育仁之犯意聯絡，而亦應就張育仁之死亡結果負
    責，然其仍非實際毆打張育仁之人，就此部分之犯罪參與程
    度較丁○○為輕。再酌以被告甲○○自陳國中畢業之智識程度、
    離婚、育有3名子女之家庭狀況、養蚵為生，經濟狀況不好
    ，暨其犯後坦承傷害乙○○之犯行，惟矢口否認有共同傷害張
    育仁致死之犯後態度等一切情狀，就被告甲○○對張育仁之傷
    害致死犯行，量處有期徒刑7年6月；就被告甲○○、丁○○對乙○○之傷害犯行，分別量處有期徒刑5月，如易科罰金，以1千
    元折算1日，且就扣案鐵棍及被告甲○○、丁○○手機部分，說
    明非屬犯本案所用之物，故不予沒收，核其認事用法並無不
    當，量刑亦屬妥適（惟原判決在理由部分未就甲○○傷害致死
    犯行是否有自首情事為認定，有所疏漏，但此部分本院認定
    甲○○有自首情事，但不宜減輕其刑，結論並無二致，故不列
    為撤銷改判之理由，附此說明）。
　㈡檢察官及被告甲○○、丁○○之上訴意旨：
　1.檢察官上訴意旨略以：被告甲○○自始否認對張育仁之傷害致
    死犯行，且被告甲○○、丁○○與乙○○並無宿怨，卻無故毆打乙○○成傷，且未賠償乙○○，其等犯後態度均不佳，原審就被告
    甲○○傷害致死、傷害犯行，就被告丁○○傷害犯行，量刑均屬
    過輕。
　2.被告甲○○上訴除以前開辯解否認對張育仁傷害致死犯行，並
    據以指摘原審判決認定其共犯傷害致死罪為不當外，並指摘
    原判決就其傷害乙○○部分應有漏未審酌自首之處，且甲○○始
    終坦承傷害乙○○之犯行，原判決就甲○○傷害乙○○部分，量刑
    亦嫌過重。
　3.被告丁○○上訴以其始終坦承傷害乙○○之犯行，原判決就丁○○
    傷害乙○○部分，量刑亦嫌過重。
　㈢經查：
　1.被告甲○○前開否認對張育仁傷害致死犯行所為之辯解何以不
    可採，業經論述如前，甲○○猶執陳詞指摘原判決不當，其上
    訴應無理由。
　2.被告甲○○又上訴以前詞指摘原審未認定其傷害乙○○犯行為自
    首，應有不當，惟何以認定甲○○係在員警發覺其係毆打乙○○
    之行為人後始坦承犯行，與自首要件不合，亦經論述如前，
    甲○○此部分上訴，亦無理由。
　3.按量刑之輕重，係事實審法院得依職權自由裁量之事項，茍
    已斟酌刑法第57條各款所列情狀而未逾越法定刑度，亦無明
    顯違背罪刑相當原則，不得遽指為違法；上級法院對於下級
    法院之職權行使，原則上應予尊重。經查，原審判決前述對
    被告甲○○傷害致死、傷害犯行，對被告丁○○傷害犯行之量刑
    說明，均已具體審酌刑法第57條所列之各款情狀，就檢察官
    上訴認量刑過輕之被告甲○○未與被害人張育仁家屬（傷害致
    死罪部分）和解、未坦承犯行之犯後態度，造成張育仁死亡
    之犯罪危害程度；就檢察官上訴認量刑過輕之未和解賠償被
    害人乙○○（傷害部分），被告甲○○、丁○○上訴認量刑過重之
    其等自始即坦承犯行之犯後態度等，均已詳為審酌，客觀上
    當無過重、過輕，或就檢察官、被告甲○○、丁○○上訴質疑量
    刑輕重之事項未予審酌之情事，檢察官及被告甲○○、丁○○上
    訴以前開事由指摘原審量刑過輕或過重，此部分上訴均無理
    由。
　㈣綜上所述，檢察官及被告甲○○、丁○○前開上訴均無理由，均
    應予駁回。
據上論斷，應依刑事訴訟法第369條第1項、第368條，判決如主
文。
本案經檢察官張建強提起公訴、檢察官陳志川提起上訴，檢察官
章京文到庭執行職務。
中　　華　　民　　國　　111 　年　　7 　　月　　26　　日
                  刑事第五庭    審判長法  官　蔡廷宜
                                      法  官　翁世容
                                      法　官  林坤志
以上正本證明與原本無異。
如不服本判決應於收受送達後20日內向本院提出上訴書狀，其未
敘述上訴理由者，並得於提起上訴後20日內向本院補提理由書（
均須按他造當事人之人數附繕本）「切勿逕送上級法院」。
　　　　　                            書記官　凌昇裕  
中　　華　　民　　國　　111 　年　　7 　　月　　26　　日
附錄本判決論罪科刑法條全文　
中華民國刑法第277條
傷害人之身體或健康者，處5年以下有期徒刑、拘役或50萬元以
下罰金。
犯前項之罪，因而致人於死者，處無期徒刑或7年以上有期徒刑
；致重傷者，處3年以上10年以下有期徒刑。